【裁判字號】    95,台上,509
【裁判日期】    950323
【裁判案由】    損害賠償
【裁判全文】
最高法院民事判決              九十五年度台上字第五○九號
    上  訴  人  長榮海事工程有限公司
    法定代理人  戊○○○
    上  訴  人  丁 ○ ○
    共      同
    訴訟代理人  林 錦 隆律師
    被 上訴 人  甲 ○ ○
                          巷1.
                乙 ○ ○
    共      同
    訴訟代理人  李 勝 雄律師
上列當事人間請求損害賠償事件，上訴人對於中華民國九十四年
九月二十日台灣高等法院台中分院更審判決（九十四年度重訴更
(二)字第二號），提起上訴，本院判決如下：
    主  文
原判決關於命上訴人為連帶給付及該訴訟費用部分廢棄，發回台
灣高等法院台中分院。
    理  由
本件被上訴人主張：上訴人長榮海事工程有限公司（下稱長榮公
司）向第一審共同被告中華工程股份有限公司（下稱中華工程公
司）承攬彰化縣線西鄉「彰濱工業區線西西一區第二期造地工程
」（下稱系爭工程），上訴人丁○○為長榮公司之協理，負責公
司承攬之該工作，並在系爭工程所在之同鄉○○段八五三、八五
六、八六○、八六一、八六四、八六五、八六六、八六七、八六
八、八六九、八七六、八八一、八八六號等十三筆土地（下稱系
爭土地）施工，被上訴人甲○○並在其中八五三、八五六、八六
四、八六五、八六七、八六八、八六九、八七六號等土地內，分
別闢池養殖西施舌十一公頃【值新台幣（下同）二千二百四十八
萬二千元】、蝦三公頃（值七百十二萬八千元）、鰻二公頃（值
一千四百七十九萬元）、蛤蜊一公頃（值一百萬元）、紅蟳一公
頃（值一百六十八萬元）、虱目魚及烏魚共一公頃（值一百九十
二萬元），所有養殖物總值為四千九百萬元。被上訴人乙○○亦
在其中八六○、八六一、八八六號等土地內，闢池養殖西施舌五
公頃，值五百萬元。詎丁○○明知上情，為趕工期，竟於民國八
十四年九月八日，命向長榮公司承攬系爭工程抽砂填土工作之訴
外人荷蘭商．柏斯卡利士國際股份有限公司（BOSKALIS INTERNA
TIONAL BV ，下稱柏斯卡利士公司）所屬之工作人員，就伊於系
爭土地上之養殖池予以抽砂覆填，造成伊養殖之水產全部遭砂土
覆蓋死亡，上訴人應就伊所受之損害負連帶賠償責任等情，爰依
刑事訴訟程序附帶提起民事訴訟，並本於侵權行為之法律關係，
除已判決確定之金額外，求為命上訴人再連帶給付甲○○一千四
百六十二萬四千八百元及乙○○二百四十六萬六千四百元，並均
自訴狀繕本送達翌日起加計法定遲延利息之判決。（按：原審已
於更審前判決上訴人連帶給付甲○○一百七十六萬二千二百十元
、乙○○六萬七千二百元及另一被上訴人丙○○七萬六千二百九
十二元各本息，該部分前經本院以裁定駁回上訴人之上訴確定。
且被上訴人二人就其餘逾上開請求再連帶給付暨判決確定金額部
分，及另訴請中華工程公司給付部分，分經一、二審判決其敗訴
後，復因其未聲明上訴及本院判決駁回其上訴而告確定，該未繫
屬本院部分，不予贅列。又丙○○對其餘請求及上訴人對原審所
為丙○○敗訴之判決分別提起上訴部分，亦因其上訴均不合法，
另經本院各以裁定駁回其上訴在案。）
上訴人則以：系爭土地早經國家徵收，被上訴人並無合法權利使
用，且未能證明確於系爭土地養殖水產，經系爭土地航照圖套繪
與地籍圖後，可看出施工當時土地現場係由海水覆蓋，並無被上
訴人主張之魚塭及養殖物。又伊於八十四年九月二日起至同年月
十一日止施工期間，並未在系爭土地上施工，其作業並無能量沖
走被上訴人之魚塭或養殖物等語，資為抗辯。
原審判命上訴人再連帶給付甲○○一千四百六十二萬四千八百元
及乙○○二百四十六萬六千四百元各本息，無非以：(一)本件依證
人吳建華、周廉本及上訴人丁○○各於原法院八十五年度上易字
第二四六二號毀損案件偵審時之證述及證人林豐彬之證言，並據
行政院農業委員會林務局農林航空測量所（下稱農委會航測所）
九十一年三月八日、五月二十二日函稱系爭土地確有魚池及為牡
蠣養殖地等情觀之，足認系爭土地於抽砂填土前確有被上訴人養
殖之水產無訛。次依證人邱黎劍於上開刑事案之證詞及黃瑩馨之
證言，再依長榮公司與柏斯卡利士公司簽訂之合作契約書顯示，
具見長榮公司就系爭工程係基於協調領導之地位，其就系爭工程
之施作有管理指示之權限。又長榮公司於八十四年九月六日至九
日，均進行系爭工程之抽砂填土作業，每日完成之填土量依序為
七萬七千五百六十、八萬二千八百一十、七萬七千及九萬四千立
方公尺，可完成之填覆面積為八萬二千八百四十二．五平方公尺
，填覆高度約為四公尺，有長榮公司施工日報可憑。而丁○○之
毀損行為，復經刑事法院判處罪刑在案，被上訴人指上訴人明知
其養殖水產，仍逕由丁○○指示抽砂填土，造成養殖物受損云云
，堪予採信。且丁○○為長榮公司之協理，受僱於長榮公司，負
責系爭工程之施工管理，因其執行職務指示抽砂填土，致被上訴
人受有損害，自應與長榮公司連帶負侵權行為之賠償責任。(二)甲
○○養殖鰻魚及西施舌部分，查證人黃益貴已證明甲○○有養殖
魚蝦及鰻魚無誤，證人鄭添發並證稱：「甲○○曾向其購買鰻魚
苗，自七十八年至八十四年農曆三月中為止，八十三年農曆十二
月、正月向我買鰻苗十五萬條，每條四十二元，約六百多萬元」
等語。林溪泉亦證稱其於八十四年八、九月向甲○○購買約千斤
鰻魚屬實，彼等為該魚塭附近海上捕魚或向甲○○買賣鰻魚之人
，自可採信。又甲○○指其於八六四、八六五號土地有養殖鰻魚
池二公頃，依農委會航測所九十一年三月八日函顯示，該二地號
面積為一．九二三九公頃，與其主張之面積相當，洵可信實。另
依彰化縣八十五年度辦理徵收土地水產養殖物查估基準，半集約
式鰻魚養殖（甲○○並未證明其採集約式養殖），每公頃可生產
七千公斤，並以八十四年九月八日中國時報所載鰻魚價每公斤二
十．五五美元換算當時匯率，堪認甲○○主張以每公斤鰻魚四百
九十三元計算尚稱合理，是其鰻魚之損害以六百九十萬二千元為
當。至甲○○養殖西施舌部分，依上述農委會航測所函所示，八
五三、八五六號土地，養殖面積共十二．一七四二公頃，核與其
主張養殖西施舌面積十一公頃相當，而其確有養殖西施舌，亦經
證人黃添丁及林溪泉分別證實有買賣，證人曾天護並證稱：「八
十三年農曆三月半，甲○○分二次買，前後幾天，總價為四十一
萬元之西施舌」云云，足證甲○○有養殖西施舌無訛。再參諸楊
鴻禧所著西施舌一文記載：「種苗放養密度每甲一百萬至二百萬
粒，存活率約在百分之八十，每台斤約一百二十元」、證人王火
塗曾證稱：「我與乙○○買西施舌有十幾年的時間，每次大約有
二、三百台斤，每台斤一百元」，並以最低數換算後每公頃約八
十二萬四千八百粒等情觀之，甲○○主張西施舌一公斤約有三十
粒，每公頃以一萬八千公斤產量計及每公斤以一百四十元或一百
十二元計價，並祇請求上訴人賠償二千二百四十八萬二千元損害
，尚稱適當，經扣除已判決確定之西施舌損害額十三萬四千四百
元後，尚受有二千二百三十四萬七千六百元損害。(三)乙○○養殖
西施舌部分，依農委會航測所上函所載，八六○、八六一、八八
六號養殖地，面積合計五．二三○二公頃，與乙○○主張養殖西
施舌之面積五公頃相符。而證人蔡嘉雄及王火塗分別於刑事案件
證稱：「……賣與乙○○西施舌苗，都在每年農曆十月以後，約
一千萬粒或一千二百萬粒，每粒一角，八十三、八十四年，填土
前交易量約一千萬粒」、「向乙○○買西施舌，填土前當時約每
公斤一百元交易」各等語，已可認乙○○確有養殖西施舌無訛。
且依乙○○指其採粗放式養殖及彰化縣八十八年水產養殖物查估
基準，粗放式養殖每公頃產量約七千五百公斤計算，堪認其主張
之計算基準及請求西施舌損害五百萬元，核屬正當，扣除已判決
確定之西施舌損害六萬七千二百元後，自尚有四百九十三萬二千
八百元損害。(四)被上訴人並非系爭土地所有人，且無使用土地之
合法權源，而長榮公司負責系爭土地抽砂覆填工程，係配合政府
政策之行為，中華工程公司早於八十三年十月即張貼公告其施工
期間，被上訴人於公告後不將私有動產移置他處，反而自稱其於
公告後仍購入魚苗養殖，不符合誠信原則並有違法律保護人民財
產權之旨，應負百分之五○之過失責任。綜據上述，經過失相抵
後，上訴人除前已判決確定應連帶給付甲○○、乙○○一百七十
六萬二千二百元及六萬七千二百元各本息外，甲○○所受鰻魚及
西施舌損害，尚有三百四十五萬一千元、一千一百十七萬三千八
百元，計為一千四百六十二萬四千八百元，另乙○○西施舌之損
害有二百四十六萬六千四百元。從而，該二人據以請求上訴人再
連帶給付各該金額本息，洵屬正當，應予准許等詞，為其判斷之
基礎。
惟查原審先則稱：上訴人長榮公司於八十四年九月六日至九日之
抽砂填土作業，可填覆之面積為八萬二千八百四十二．五平方公
尺（即八．二八四二五公頃）云云（見原判決六頁），繼卻又認
定被上訴人甲○○養殖鰻魚及西施舌之面積各如其主張之二及十
一公頃，被上訴人乙○○養殖西施舌之面積如其主張之五公頃，
兩相齟齬，前後不符，已有判決理由矛盾之違法。且上訴人曾於
原審抗辯稱：伊公司於八十四年九月六日至九日之抽砂填土作業
，每日完成之填土量依序為七萬七千五百六十、八萬二千八百一
十、七萬七千及九萬四千立方公尺，合計三十三萬一千三百七十
立方公尺，以被上訴人所稱之填土速率暨四公尺填土高程，可完
成之填覆面積祇一．三公頃，足認該二人及丙○○主張養殖之面
積二十六．四九六七公頃不實等語（分見原審更(一)字卷二五八、
二五九頁及更(二)字卷二四六、二四七頁）。該抽砂填土作業，究
竟造成被上訴人養殖面積之實際損害為何？原審對之未予斟酌並
詳為深究，遽行判決，未免速斷。其次，原審固依上開養殖物查
估基準、鄭添發之證詞及半集約式之養殖，認定甲○○養殖鰻魚
二公頃及每公頃鰻魚收穫七千公斤，但鄭添發證稱：「八十三年
農曆十二月、正月向我買鰻苗十五萬條，每條四十二元，約六百
多萬元」，該鰻苗十五萬條是否即長成之鰻魚二公頃共一萬四千
公斤？自有待澄清。又原審既依楊鴻禧所著西施舌一文及甲○○
所指每公斤西施舌有三十粒，認定甲○○養殖西施舌十一公頃及
每公頃有一萬八千公斤產量，然證人曾天護述及「甲○○分二次
買了四十一萬元之西施舌」一節，該四十一萬元是否為全部之西
施舌苗，並為長成之西施舌十一公頃共十九萬八千公斤（11×18
000 ）？其數量能否達至甲○○所稱之每公斤三十粒共五百九十
四萬粒（30粒×11×18000 ）？且以證人蔡嘉雄所證賣與乙○○
西施舌苗一千萬粒，每粒一角計算，該四十一萬元之西施舌苗，
約僅四、五百萬粒，如何足供甲○○養殖十一公頃？均滋疑問。
凡此悉與被上訴人所受養殖物之損害面積、數量暨金額所關頗切
，原審未逐一詳為調查審認，遽以上述理由而為此部分上訴人不
利之判決，並有可議。再者，原審一面依養殖物查估基準，謂乙
○○採粗放式養殖西施舌每公頃可收穫七千五百公斤，竟又認定
緊鄰之甲○○養殖西施舌每公頃收穫量為一萬八千公斤？二人同
養殖西施舌，何以計算其損害，一以查估基準為據，一採楊鴻禧
所著「西施舌」一文所載每公頃粒數及甲○○之主張為準，同樁
事情焉何為不同之處理？每公頃收穫量何以相差高達一萬餘公斤
？原審未予釐清，亦嫌疏略。另原審所採計之損害金額，皆為養
殖物收穫量之出售價格，就養殖鰻魚、西施舌之工資、或其他管
銷費用係被上訴人本應支出而未支出之費用，依民法第二百十六
條之一有關損益相抵之規定，是否應併扣除？原審疏未注及，尤
非無再進一步研求之必要。上訴論旨，執以指摘原判決不利於己
部分為不當，求予廢棄，不能認為無理由。
據上論結，本件上訴為有理由。依民事訴訟法第四百七十七條第
一項、第四百七十八條第二項，判決如主文。
中    華    民    國  九十五  年    三    月  二十三  日
                      最高法院民事第八庭
                          審判長法官  朱  建  男
                                法官  顏  南  全
                                法官  許  澍  林
                                法官  鄭  傑  夫
                                法官  蘇  清  恭
      本件正本證明與原本無異
                                      書  記  官
中    華    民    國  九十五  年    四    月    四    日
                                                      Y


司法院資訊處製作；財團法人民間司法改革基金會備份。
